【裁判字號】    92,重訴,24
【裁判日期】    920625
【裁判案由】    清償借款
【裁判全文】
臺灣屏東地方法院民事判決  九十二年度重訴字第二四號
    原      告  聯信商業銀行股份有限公司
    法定代理人  甲○○
    訴訟代理人  丙○○
                丁○○
    被      告  戊○○
                乙○○
    訴訟代理人  陳世明律師
右當事人間清償借款事件，本院判決如左：
    主      文
被告應連帶給付原告新台幣壹仟玖佰肆拾伍萬壹仟零貳拾柒元，及自民國九十二年一
月十四日起至清償日止，各按附表所示金額及利率計算之利息，並自民國九十二年二
月十五日起其逾期在六個月以內者，按上開利率百分之十，逾期在六個月以上者，按
上開利率百分之二十加付違約金。
訴訟費用由被告連帶負擔。
    事實及理由
一、原告原名為屏東縣屏東市第一信用合作社，於民國八十九年七月一日起與保證責
    任台中市第六信用合作社合併變更組織並更名為聯信商業銀行股份有限公司，合
    先敘明。
二、原告起訴主張：被告乙○○於九十年六月十四日邀同被告戊○○擔任連帶保證人
    ，以其所有坐落屏東縣屏東市○○段二三三之二地號及其上建物即門牌號碼屏東
    縣屏東市○○街一一０號之不動產為擔保，向原告借款新台幣（下同）二千萬元
    （下稱系爭借款），分立借據二張，各為一千二百萬及八百萬元，其利息均按週
    年利率百分之七點五八計算，按月計付。凡逾期繳納本金或利息時，其逾期在六
    個月以內者，按約定利率百分之十，逾期在六個月以上者，按約定利率百分之二
    十加付違約金。又系爭借款雖未到期，惟依被告簽立之授信約定書第五條第二項
    第二款之規定，當擔保物價值減少或不敷擔保債權時，原告得於事先通知或催告
    後，將立約人所負之債務視為全部到期。查乙○○之擔保品於九十一年十一月二
    十九日經原告委託鑑價公司評估時，其總值僅剩約一千三百五十九萬元，與乙○
    ○所借本金共二千萬元相距甚大，其擔保物之擔保價值顯已不足，為求債權之確
    保，原告依約於九十二年一月二十三日以存證信函催告被告補足擔保品或清償不
    足擔保部分之本金，惟迄今被告仍未與原告協商，且自九十二年一月十四日起即
    未依約繳納本息，爰依消費借貸及連帶保證之法律關係，提起本件訴訟。於本院
    聲明：被告應連帶給付原告一千九百四十五萬一千零二十七元，及自九十二年一
    月十四日起至清償日止，各按附表所示之利率計算利息，並自九十二年二月十五
    日起其逾期在六個月以內者，按上開利率百分之十，逾期在六個月以上者，按上
    開利率百分之二十加付違約金。
三、被告則以：對於乙○○目前尚積欠原告一千九百四十五萬一千零二十七元之債務
    及系爭借款僅繳息至九十二年一月十四日之事實不爭執。惟系爭借款之清償日原
    告始於九十一年八月八日同意延展至一０九年六月十四日止，目前尚未到期。且
    被告均依約繳納本息，從無遲延積欠，詎原告竟於九十二年一月二十二日向本院
    聲請假扣押原告之財產，令被告在聯合徵信中心之信用破產，所有在各金融機關
    可動用周轉之額度、循環使用之現金，全遭凍結，而原告嗣於九十二年一月二十
    三日以存證信函通知原告片面主張被告所提供之擔保品價值不足，需於九十二年
    一月三十日前補足擔保品或清償擔保不足之本金。惟系爭借款於九十年六月十四
    日經原告將系爭借款之擔保物送請鑑價公司鑑價，當時擔保物之價值有二千餘萬
    元，而於九十一年八月八日原告尚認為擔保物之價值仍足供擔保，同意延展系爭
    借款至一０九年六月十四日，詎九十一年十一月間原告確認為擔保物僅剩一千三
    百萬元，豈有可能擔保物在三個月間即貶值四成多，原告主張擔保物之價值不足
    ，顯屬為使債權提前屆期之片面之詞，不足採信。況系爭借款僅有一千二百萬元
    部分是需要提供擔保品，其餘八百萬元是附帶信用放款，是以原告之信用作為擔
    保即可，無須提供擔保品，是系爭借款並無擔保品不足之情形。原告以此不正當
    之行為，令被告無法順利如期繳納本息，依民法第一百零一條第二項規定，應視
    為條件不成就，系爭借款不得視為到期。於本院聲明：原告之訴駁回。
四、原告主張乙○○於九十年六月十四日邀同戊○○擔任連帶保證人，以其所有之不
    動產為擔保，向原告借款二千萬元，分立借據二張，各為一千二百萬及八百萬元
    ，其利息均按週年利率百分之七點五八計算，乙○○尚積欠原告一千九百四十五
    萬一千零二十七元之債務及系爭借款僅繳息至九十二年一月十四日。原告並於九
    十二年一月二十三日以存證信函催告被告應補足擔保品或清償不足擔保之本金之
    等事實，業據其提出借據影本、授信約定書影本、存證信函影本、放出檔明細查
    詢影本各一份為證（見本院卷第十一至十四頁、第三四至三六頁），且為被告所
    不爭執，此部分堪信為真實。
五、至原告主張乙○○提供系爭借款之擔保品於九十一年十一月二十九日經原告委託
    鑑價公司評估時，其總值僅剩約一千三百五十九萬元，與乙○○所借本金二千萬
    元相距甚大，其擔保物之擔保價值已顯不足等語，則為被告所否認，並以前揭情
    詞置辯。是本件兩造爭執者為：系爭借款之擔保物是否價值減少或不敷擔保債權
    ？即系爭借款是否可視為全部到期？經查：
  (一)觀之被告提出之契據條款變更契約書，其中第二項第六款約定：「原契約到期日
    展延至一０九年六月十四日」、第三項約定：「其餘條款仍依維原契據之約定繼
    續有效，立約人及連帶保證人均願確實遵守。」（見本院卷第五四頁）。而授信
    約定書第五條第二項第五款約定：「立約人對貴行所負一切債務，如有左列情形
    之一時，經由貴行事先通知或催告後，貴行得減少對立約人之授信額度或縮短借
    款期限，或視為全部到期」、第二項第二款約定：「擔保物被查封或擔保物滅失
    、價值減少或不敷擔保債權時」、第七條約定：「立約人願隨時接受貴行對受（
    授）信用途之監督、業務財務之稽核、擔保品之檢查、監管及有關帳簿、報表（
    包括關係企業之綜合財務表）、單據、文件之查閱。」（見本院卷第十三頁）。
    是依上開借據、授信約定書之約定，原告本得隨時檢查、監管擔保物之價值。
  (二)原告雖於九十一年八月八日同意將系爭借款展延至一０九年六月十四日，惟原告
    依契約約定仍可隨時檢查、監管擔保物之價值，已如前述。又本件原告於九十年
    五月十七日經委託鑑價公司就系爭借款之擔保物鑑價，當時鑑定價值雖有一千四
    百四百十四萬二千九百六十五元，此有原告提出之鑑價報告書影本在卷可稽（見
    本院卷第七五至八二頁），惟上開擔保物嗣於九十一年十一月二十九日經原告復
    委託訴外人力仲不動產鑑定擔保物之價值，該擔保物之價值僅剩一千三百五十九
    萬元，此有原告提出鑑估報告書影本附卷可憑（見本院卷第十六至三三頁），是
    原告主張系爭借款之擔保物之價值已經減少，並不敷清償擔保系爭借款之事實，
    應屬可信。被告空言抗辯系爭借款之擔保物價值並無減少云云，並無可採。至被
    告抗辯系爭借款僅有一千二百萬元部分之借款需要提供擔保品作為擔保，其餘八
    百萬元部分無須擔保云云，則為原告所否認，惟查附帶信用放款，仍應審酌被告
    提供之擔保品價值、被告之信用狀況等相關情形，並非單純審酌被告之信用即可
    放貸八百萬元，且依據原告提出之借款申請書中關於放款金額二千萬元，亦無記
    載其中八百萬元是無須提供擔保品或單純為信用放款（見本院卷第八二頁）。查
    系爭借款之擔保品價值於九十一年十一月間經原告委託鑑定後，其價值已經比放
    款當時明顯減少，且系爭借款之主債務人被告乙○○自九十二年一月十四日起即
    未依約繳納利息，而被告即系爭借款之連帶保證人戊○○與原告間另一筆二百五
    十萬元之借款債務（被告乙○○擔任連帶保證人），亦經本院於九十二年四月三
    十日以九十二年訴字第一四０號判命被告應連帶給付原告二百五十萬元，此有本
    院依職權調閱之本院九十二年訴字第一四０號判決書影本附卷可憑，此為兩造所
    不爭執（見本院卷第九七頁）。綜上，被告之信用亦顯無法繼續擔保被告系爭借
    款中之八百萬元附帶信用放款，被告抗辯八百萬元借款並無需擔保，系爭借款之
    擔保物價值並無不足云云，亦無可採。
  (三)原告於九十一年十一月二十九日發現系爭借款之擔保物價值減少後，原告依據兩
    造授信約定書之相關約定於九十二年一月二十三日以存證信函催告被告，應於九
    十二年一月三十日前補足擔保品或清償不足擔保之本金，此有原告提出之存證信
    函影本為證（見本院卷第三四頁），且為被告所不爭執，是原告主張其已依契約
    約定已經事先催告被告應補足擔保品或清償不足擔保部分之本金之事實，亦屬可
    採。復依授信約定書第五條第二項第五款約定：「立約人對貴行所負一切債務，
    如有左列情形之一時，經由貴行事先通知或催告後，貴行得減少對立約人之授信
    額度或縮短借款期限，或視為全部到期」，是綜上所述，原告主張系爭借款已經
    視為全部到期，並無違反兩造約定，應可採信。
  (四)被告抗辯原告依據不正當之行為，令被告無法順利如期繳納本息，依民法第一百
    零一條第二項規定，應視為條件不成就，系爭借款不得視為到期云云，惟原告依
    據授信約定書之相關約定，依法可隨時監管系爭借款之擔保物價值，並已事先催
    告被告應補足擔保物或清償不足擔保之本金，是原告所為並非係不正當行為，被
    告上開抗辯，並無可採。
六、按金錢消費借貸之借用人，應於約定期限內返還之，民法第四百七十八條第一項
    前段定有明文。又按數人負同一債務，明示對於債權人各負全部給付之責任者，
    為連帶債務；連帶債務之債權人，得對於債務人中之一人或數人或其全體，同時
    或先後請求全部或一部之給付，民法第二百七十二條第一項、第二百七十三條第
    一項分別定有明文。綜上所述，原告主張系爭借款已經全部到期之事實，自屬可
    信。被告抗辯系爭借款尚未到期云云，並無可採。從而，原告依據消費借貸及連
    帶保證之法律關係，請求被告應連帶給付原告一千九百四十五萬一千零二十七元
    ，及自九十二年一月十四日起至清償日止，各按附表所示之利率計算利息，並自
    九十二年二月十五日起其逾期在六個月以內者，按上開利率百分之十，逾期在六
    個月以上者，按上開利率百分之二十加付違約金，為有理由，應予准許。
七、據上論結，本件原告之訴為有理由，依民事訴訟法第七十八條、第八十五條第二
    項，判決如主文。
中      華      民      國    九十二    年      六      月    二十五    日
                                    臺灣屏東地方法院民事第一庭
~B審判長法官  羅心芳
~B法      官  周群翔
~B法      官  許蓓雯
右為正本係照原本作成。
如不服本判決，應於收受送達後二十日內向本院提出上訴書狀。
~B法院書記官  黃佳惠
中      華      民      國    九十二    年    六        月    二十五    日
附表：
~F0
~T48;
┌──────┬─────┬──────┬───────────┐
│金額（新台幣│利息起算日│利   率     │違  約  金            │
│）          │          │            │                      │
├──────┼─────┼──────┼───────────┤
│壹仟壹佰捌拾│九十二年一│百分之五點四│自九十二年二月十五日起│
│陸萬肆仟柒佰│月十四日起│五          │，其逾期在六個月以內者│
│玖拾伍      │至清償日止│            │，按上開利率百分之十，│
│            │          │            │其逾期在六個月以上者，│
│            │          │            │按上開利率百分之二十加│
│            │          │            │付違約金              │
├──────┼─────┼──────┼───────────┤
│柒佰伍拾捌萬│同右      │百分之六點五│同右                  │
│陸仟貳佰拾│          │五          │                      │
│貳          │          │            │                      │
└──────┴─────┴──────┴───────────┘


司法院資訊處製作；財團法人民間司法改革基金會備份。
